【裁判字號】    98,易,44
【裁判日期】    980318
【裁判案由】    傷害等
【裁判全文】
臺灣高雄地方法院刑事判決                98年度易字第44號
公  訴  人  臺灣高雄地方法院檢察署檢察官
被      告  乙○○
選任辯護人  呂富田律師
            黃宏綱律師
上列被告因傷害等案件，經檢察官提起公訴（97年度偵字第2759
8 號），本院判決如下︰
    主  文
乙○○犯公然侮辱罪，處拘役貳拾日，如易科罰金，以新臺幣壹
仟元折算壹日；又犯傷害罪，處拘役伍拾日，如易科罰金，以新
臺幣壹仟元折算壹日。應執行拘役陸拾伍日，如易科罰金，以新
臺幣壹仟元折算壹日。
    事  實
一、乙○○係丙○○之配偶，2 人間有家庭暴力防治法第3 條第
    1 款之家庭成員關係。乙○○於民國97年8 月26日19時40分
    許，在高雄市前鎮區鎮○○街146 號住處，因丙○○欲探視
    小孩之故，而滋生口角衝突，乙○○遂基於侮辱他人之犯意
    ，公然對丙○○口出「打妳娘機歪」、「妳娘臭機歪」、「
    妳娘機歪」等粗言穢語，足以貶損丙○○之人格，並因丙○○關門時用力甩門，使乙○○心生不悅，繼而另行起意基於
    傷害他人身體之犯意，出拳徒手毆打丙○○，致丙○○受有
    左臉紅腫2 乘2 公分、左下嘴唇擦傷1.5 公分之傷害。
二、案經丙○○訴由高雄市政府警察局前鎮分局報請臺灣高雄地
    方法院檢察署檢察官偵查起訴。
    理  由
壹、證據能力之認定：
一、本件被告乙○○及其辯護人均以證人即告訴人丙○○於警詢
    、偵查之證述係屬被告以外之人於審判外之陳述為由爭執上
    開證人警詢、偵查筆錄之證據能力等語〔見本院97年度審易
    卷第2432號卷（下稱本院審易卷）第15頁、本院98年度易字
    第44號卷（下稱本院易卷）第24頁〕，經查：
  (一)按被告以外之人於司法警察官或司法警察調查中所為之陳述
    ，依刑事訴訟法第159 條之規定，係屬傳聞證據，原則上無
    證據能力；如該陳述與審判中相符時，因該陳述並不符合刑
    事訴訟法第159 條之2 有關傳聞例外之規定，故不得作為認
    定本案犯罪事實有無之證據，此時，當以證人於審判中之陳
    述作為證據。查告訴人丙○○於97年9 月6 日在警詢中所為
    證述之證據能力（見警卷第1 、2 頁），因其業經本院以證
    人身分傳喚到庭具結作證，而其於本院審判期日所為之證述
    情節，核與其於警詢中所為之證述情節大致相符（見本院易
    卷第38至44頁），並經具結（結文見同上卷第56頁），因而
    與刑事訴訟法第159 條之2 規定之要件不符，亦核無刑事訴
    訟法第159 條之3 、之4 或之5 所規定之傳聞法則例外之情
    形，依前開說明，應以審判中所述作為證據，其於警詢所述
    應無證據能力。
  (二)第按證人、鑑定人依法應具結而未具結者，其證言或鑑定意
    見，不得作為證據，為刑事訴訟法第158 條之3 所明定，被
    害人、告訴人均係被告以外之人，其在偵查、審理中所為被
    害經過之陳述，仍應居於證人之地位，依法具結，以擔保其
    供述之信用性與憑信性。倘未行具結，按諸上開刑事訴訟法
    之規定，其證言即無證據能力（最高法院93年度台上字第65
    78號判例意旨、同院97年度台上字第6169號判決意旨可資參
    照）。查本件告訴人丙○○於97年10月21日在偵查中受檢察
    官訊問時之證述〔見97年度偵字卷第27598 號卷（下稱偵卷
    ）第6 、7 頁〕，並未經具結，應認其無證據能力。
  (三)再按刑事訴訟法上證據排除原則，係指將具有證據價值，或
    真實之證據因取得程序之違法，而予以排除之法則。而又私
    人之錄音、錄影之行為所取得之證據，應受刑法第315 條之
    1 與通訊保障及監察法之規範，私人違反此規範所取得之證
    據，固應予排除。惟依通訊保障及監察法第29條第3 款之規
    定「監察者為通訊之一方或已得通訊之一方事先同意，而非
    出於不法目的者，不罰」，是通訊之一方非出於不法目的之
    錄音，所取得之證據，即無證據排除原則之適用；又法律上
    亦無禁止本人截錄自己與他人對話，自無違法取證問題。（
    最高法院91年度台上字第2363號、92年度台上字第2677 號
    、94年度台上字第716 號、第1619號、96年度台上字第1969
    號判決意旨參照）。又刑事訴訟法第165 條之1 第2 項：「
    錄音可為證據者，審判長應以適當之設備，顯示聲音，使當
    事人、代理人、辯護人  或輔佐人辨認或告以要旨」，乃就
    新型態證據之開示、調查方法而為之規定；所謂「以適當之
    設備，顯示」，通常以勘驗為之，重在辨別錄音聲音之同一
    性，兼及錄音內容之真實性。合法錄音所得之錄音帶或光碟
    片，即屬調查犯罪所得之證據，但依據該錄音結果予以翻譯
    而製作之錄音譯文，乃該錄音內容之顯示，此為學理上所稱
    之派生證據，屬於文書證據之一種。此於被告或訴訟關係人
    對其譯文之真實性發生爭執或有所懷疑時，法院應依刑事訴
    訟法第165 條之1 第2 項規定勘驗該錄音帶或光碟片踐行調
    查證據之程序，以確認該錄音聲音是否為本人及其內容與錄
    音譯文之記載是否相符，使其表示意見等程序並為辯論者，
    其所為之調查證據程序即無不合 (最高法院96年度台上字第
    1869號判決同此意旨可參）。查本件告訴人丙○○私人取得
    案發時與被告之對話錄音內容係丙○○於案發當時現場所錄
    製，丙○○既為通訊之一方，所為私自與被告對話過程中以
    錄音設備錄音存證之舉，其目的乃在保全被告對其實施家庭
    暴力之不法侵害行為時之證據，足認其錄音行為並非出於不
    法之目的，依前開規定，其因而取得之上開私人錄音，即無
    證據排除法則之適用。而該錄音帶之內容，係丙○○就其與
    被告間之對話所為，非竊錄他人之間非公開之對話，且法律
    上亦無禁止本人截錄自己與他人對話，自無違法取證問題。
    再以上開錄音帶業經當事人及辯護人同意本院於準備程序由
    受命法官當庭進行勘驗（見本院審易卷第15頁反面），並經
    本院勘驗明確，且製作有勘驗筆錄在卷可稽（見本院審易卷
    第29至31頁），又經被告承認本院勘驗錄音譯文筆錄確係其
    與丙○○當日之實際對話順序及內容大致相符（見本院審易
    卷第31頁反面），核本院勘驗錄音譯文確係依當時被告與丙○○間之對話內容轉載，既無偽造、變造或參雜個人主觀意
    見等情事，是上開錄音內容經本院當庭勘驗所轉載取得之錄
    音譯文，復為當事人同意採為本案證據之使用（見本院審易
    卷第31頁、本院易卷第54頁），自堪認屬實，抑且該勘驗錄
    音譯文筆錄並經本院於審理時依法踐行文書證據之調查 (見
    本院易卷第49頁），自有證據能力。至告訴人提出之錄音譯
    文（見偵卷第9 、10頁），僅為其單方面製作，而被告及其
    辯護人對其真實性復有爭執，既經本院依上開規定勘驗該錄
    音踐行調查證據之程序，以確認該錄音對話內容之真實性，
    定其取捨，業如前述，即無再採為本案認定被告有罪與否證
    據使用之實益及必要（最高法院93年度臺上字第6510號、同
    院94年度臺上字第1270號判決同旨可參），附此敘明。
二、又按被告以外之人於審判外之陳述，雖不符刑事訴訟法第15
    9 條之1 至之4 之規定，然經當事人於審判程序同意作為證
    據，法院審酌該言詞陳述或書面陳述作成時之情況，認為適
    當者，亦得為證據。又當事人、代理人或辯護人於法院調查
    證據時，知有第159 條第1 項不得為證據之情形，而未於言
    詞辯論終結前聲明異議者，視為有前項之同意，同法第159
    條之5 亦有明文。查本案所引用之其餘證據資料（詳後引證
    據），其中各項言詞或書面傳聞證據部分，縱無刑事訴訟法
    第159 條之1 至第159 條之4 或其他規定之傳聞證據例外情
    形，亦業經本院審理時予以提示並告以要旨，且各經檢察官
    、被告及其辯護人表示意見，當事人已知上述證據乃屬傳聞
    證據，均未於言詞辯論終結前對該等證據聲明異議（見本院
    易卷第48至51頁），依上開規定，已擬制同意其有證據能力
    ，且本院審酌該等傳聞證據作成時之狀況，並無不宜作為證
    據之情形，均應認於本案有證據能力。
貳、實體方面：
一、訊據被告乙○○固就上揭涉犯公然侮辱犯行坦承不諱（見本
    院審易卷第14頁反面、本院易卷第22頁），對於伊係告訴人
    丙○○之配偶，2 人間有家庭暴力防治法第3 條第1 款之家
    庭成員關係，伊於97年8 月26日19時40分許，在高雄市前鎮
    區鎮○○街146 號住處，因丙○○欲探視小孩，因故滋生口
    角衝突，伊遂基於侮辱他人之犯意，公然對丙○○口出三字
    經等粗言穢語，足以貶損丙○○之人格，又丙○○於97年8
    月26日下午8 時40分，經高雄市立民生醫院診斷受有左臉紅
    腫2 乘2 公分、左下嘴唇擦傷1.5 公分之傷勢等事實，亦不
    予爭執（見本院易卷第25、26頁），然矢口否認有何上揭傷
    害之犯行，並以：案發當時因為其妻莊淑珍用手甩門，伊僅
    有以右手推莊淑珍左邊肩膀一下而已，並無出手毆打莊淑珍
    之傷害行為，亦不知莊淑珍之傷勢如何而來等語置辯（見本
    院審易卷第14頁反面、第32頁、本院易卷第22、23、44、52
    、53頁），其辯護人則以：被告對於以三字經辱罵告訴人丙○○部分坦承犯行，但被告係因為小孩翌日要註冊，才不同
    意讓丙○○將小孩帶走，且丙○○前往被告住處時，事先攜
    帶錄音機，顯見丙○○是故意要激怒被告，就被告以三字經
    辱罵丙○○部分，請從輕量刑；丙○○所受傷勢並非被告所
    造成，丙○○是為達民事離婚訴訟、小孩子監護權，有其動
    機、目的才指訴被告有傷害丙○○之行為等語為被告辯護（
    見本院易卷第53頁）。
二、經查：
  (一)上揭被告涉犯公然侮辱犯行之事實，業據被告於本院審理時
    坦承不諱（見本院審易卷第14頁反面、本院易卷第22、41、
    52頁），且與證人即告訴人丙○○於本院審理時證述被告於
    前揭時地確曾對其辱以三字經穢語之情節相符（見本院易卷
    第39頁），並有丙○○於警詢時提出之錄音帶1 捲在卷可稽
    （見警卷第1 頁、偵卷第9 頁證物袋內），經本院勘驗該錄
    音帶，內容為被告與丙○○之對話情形，被告並在伊母親林
    紀金花在場時，確有公然對丙○○稱：「打妳娘機歪」、「
    妳娘臭機歪」、「妳娘機歪」等語（見本院審易卷第29頁反
    面、第30、31頁），且間雜被告之母林紀金花之對話，有本
    院97年1 月9 日勘驗筆錄在卷可證（見本院審易卷29至31頁
    ），足認被告此部分之自白與事實相符，堪可採為本件論罪
    科刑之依據。從而，本件被告涉犯公然侮辱之犯行事證明確
    ，堪以認定。
  (二)訊之被告雖不否認確有於前揭時地與告訴人丙○○滋生口角
    肢體衝突，及丙○○於案發後相隔1 小時即同日20時40分至
    高雄市立民生醫院掛號急診就醫，受有前開之傷勢之情事（
    見本院易卷第25頁），此並有上開醫院受理家庭暴力事件驗
    傷診斷書及98年2 月2 日高市民醫病字第0980000534號函各
    1 紙暨檢附之急診病歷檢傷紀錄、急診醫囑單、急診護理紀
    錄單、急診外傷紀錄、急診病歷、家庭暴力被害人醫療驗傷
    病歷記載注意事項等資料附卷足稽（見警卷第6 頁、本院易
    卷第9 至14頁），惟矢口否認涉犯前揭傷害之犯行，並以上
    開伊僅有以右手徒手推莊淑珍左邊肩膀一下云云（見本院審
    易卷第14頁反面）等前詞置辯，是告訴人莊淑珍上開傷勢是
    否確係被告出手毆打所致，厥為本案爭執之關鍵所在，茲析
    述如下：
    1.告訴人丙○○於本院審理時具結證稱：因案發當時被告叫
      伊進門來，但又叫小孩鎖門，而且被告在屋內一直用三字
      經罵伊，所以伊有推開紗窗門，惟裡面之玻璃門被鎖上，
      之後被告就突然開門出來毆打伊，被告就在門外用拳頭毆
      打伊臉部，因被告母親將被告拉住，只打了1 下，在伊被
      毆打當時，並無其他人接近該處，但伊被打完後，進屋內
      後有1 位老太太過來，但不是張戊○○、丁○○，當時伊
      並未往後面看，但張戊○○、丁○○住處就在被告住處對
      面，大約有10米之距離，被告打伊後，伊有問被告為何打
      伊，伊婆婆即被告母親亦有問伊被告打何處，伊告稱被告
      打伊臉和嘴，兩名小孩是有看到，但不敢講，過一陣子後
      ，伊去學校看大兒子，當時大兒子稱在案發當時有看到伊
      嘴巴流血，但不敢講，在案發當時伊嘴巴會痛，因伊被打
      習慣了並未立時處理，迨回家照鏡子發現臉上有受傷，才
      由伊母親莊陳金枝陪同至醫院驗傷等語明確（見本院易卷
      第38至44頁），並有其提出之前開診斷證明書1 紙，及本
      院依職權函詢之上開醫院覆函1 紙及相關病歷資料在卷可
      稽，又佐以上開勘驗筆錄之對話中，被告確曾稱：「妳等
      一下就討皮痛」（台語，意指妳等一下就會受到皮肉之痛
      ）、「等一下恁爸給妳用揍的喔」（台語，意指等一下我
      就揍妳）等語帶威脅之意甚明（見本院審易卷第29頁反面
      、第30頁），復以丙○○亦稱：「你給我打啊」、「那你
      打我幹什麼」等語於案發當場指稱遭受被告毆打之情（見
      本院審易卷第29頁），均未見被告有所反駁之意，被告反
      而連接以：「妳門給我這樣推」、「妳撞我的門是在撞什
      麼，妳娘機歪」等語指明渠何以出手毆擊之理由（見本院
      審易卷第30頁反面），顯然與案發同時就丙○○稱摘被告
      不讓伊帶小孩回去等語後，被告隨即以：「那天去海生館
      」、「那天我們去海生館已經打電話給妳了喔」、「恁爸
      就是不想接妳的電話啦」等語（見本院審易卷第29頁反面
      ），立時反駁丙○○質問之情節迥然有別，益見被告出手
      毆擊之情，確係信而有徵，並觀諸告訴人丙○○所受之前
      開傷勢，以及相隔僅1 小時即迅速就醫，而案發當時被告
      確實有對丙○○惡言相向、口角爭執之情形，則被告因與
      丙○○因口角衝突，於爭執過程中，出手毆擊造成丙○○
      受有傷害之情，且丙○○所受前揭傷勢當無從於案發後至
      就醫間之短暫期間內刻意捏造之理，應堪認定。
    2.至於被告及其辯護人辯稱被告僅有伸手推丙○○肩膀1 下
      之情，及丙○○為離婚、監護權之訴訟，預先準備錄音機
      至案發現場，有其特殊之動機、目的等語，顯然與丙○○
      所提出之診斷證明書傷勢內容及上開審認之情狀均不相符
      合，且於被告與丙○○之上開案發對話中，亦未一再出現
      丙○○有刻意指稱其陳稱遭人毆打語詞之情事，且係恰在
      因丙○○關門時用力甩門，使被告心生不悅，才適時出現
      丙○○質問被告為何對伊施以毆打之語詞，衡情並無悖於
      常理之處，揆以上開說明被告自難推卸渠曾出手毆打丙○○之犯行，是認被告之此番辯解，自無從據以採信。是以
      ，被告傷害告訴人丙○○之情，自堪認定。
    3.又被告所舉之證人即鄰居張戊○○雖到庭證述其全程目睹
      案發經過，並未看見被告有毆打丙○○之情形等語（見本
      院易卷第44至48頁）。惟查：(1)證人張戊○○證稱：其所
      在位置距離案發處有8 公尺之遙，且案發當時天色已黑，
      被告住處門口雖係亮著，然並無路燈照明等語（見本院易
      卷第46、47頁），可見由證人張戊○○其所在地點及燈光
      照明之情形，能否目睹案發確實發生之翔實情況，已有令
      人疑竇之處；(2)又其所證稱聽聞被告與丙○○之吵架內容
      ，僅有丙○○要去看小孩，被告請丙○○進去，但丙○○
      不進去，看小孩乙事而吵起來，丙○○後來因開門很大聲
      之事向被告道歉，有看到丙○○進屋內看小孩等語（見本
      院易卷第47頁），然對於被告一再以三字經穢語辱罵丙○○之情，隻字未提，顯然與上開勘驗案發現場對話內容及
      被告所坦承之事實均有所矛盾不符，又其臆測稱案發時被
      告僅是輕輕推丙○○一下，且就被告所在距離應推不到丙○○等語（見本院易卷第46頁），與被告所辯渠以右手推
      丙○○之左邊肩膀云云，亦有齟齬之處，參以所為證述內
      容，毫無被告對丙○○辱以穢語之陳述，甚至依己意揣度
      被告出手推丙○○亦未觸及身體等情，顯有基於鄰居情誼
      而為偏頗迴護被告證述之嫌，昭然若揭，是上開證人張戊○○所為之證述，尚難採認，實不足遽予為被告未為本件
      傷害犯行之認定。
  (三)綜上所述，被告前揭對告訴人丙○○施以公然侮辱及傷害之
    犯行，應堪認定。被告前開所辯，顯係事後卸責之詞，要難
    採信。從而，本件事證已臻明確，被告犯行，洵堪認定。
三、論罪科刑：
  (一)本件被告乙○○與告訴人丙○○係夫妻，2 人間具有家庭暴
    力防治法第3 條第1 款所定之家庭成員關係。依家庭暴力防
    治法第2 條第2 項規定：「本法所稱家庭暴力罪者，謂家庭
    成員間故意實施家庭暴力行為而成立其他法律所規定之犯罪
    」。然因家庭暴力防治法並無刑罰之規定，仍應依刑法所規
    定之罪名處罰。本件被告對其妻丙○○辱以穢語並加以傷害
    之舉，核其所為，係犯刑法第309 條第1 項公然侮辱罪及同
    法第277 條第1 項普通傷害罪，上開公然侮辱罪與傷害罪間
    ，犯意各別、行為互殊，應予分論併罰。
  (二)爰審酌被告與告訴人丙○○為夫妻關係，不思以理性解決探
    視小孩衍生之紛爭糾葛，罔顧婚姻人倫常情，僅因細故即率
    以惡言相向，復對告訴人實施傷害犯行，致告訴人受有如事
    實欄所載之傷勢，無視社會法秩序之規範，夫妻間之親情，
    所為殊非可取，行為顯有可議之處，又於犯後未能坦承全部
    犯行，迄今未與告訴人達成和解，難認有悔悟之意，惟念其
    無前科紀錄，有臺灣高等法院被告前案紀錄表1 份在卷可佐
    （見本院易卷第3 頁），素行尚屬良好，兼衡告訴人所受傷
    勢非重，並斟酌其犯罪之動機、目的、手段等一切情狀，分
    別量處如主文所示之刑，併考量被告之教育程度、家庭經濟
    狀況（參見警卷第3 頁調查筆錄受詢問人欄即明），各諭知
    以新臺幣1 千元折算1 日之易科罰金折算標準，及定應執行
    之行並諭知易科罰金之折算標準如主文所示，以資儆懲。
據上論斷，應依刑事訴訟法第299 條第1 項前段、第284 條之1
、刑法第309 條第1 項、第277 條第1 項，第41條第1 項前段、
第51條第6 款，刑法施行法第1 條之1 ，判決如主文。
本案經檢察官甲○○到庭執行職務。
中    華    民    國    98    年    3     月    18    日
                  刑事第八庭    法  官  林建鼎
上正本證明與原本無異
如不服本判決應於收受本判決後10日內向本院提出上訴書狀，並
應敘述具體理由，如未敘述上訴理由者，應於上訴期間屆滿後20
日內補提理由書狀於本院（均須按他造當事人之人數附繕本）「
切勿逕送上級法院」。
中    華    民    國    98    年    3     月    18    日
                                書記官  林秀敏
附錄法條：
中華民國刑法第309條：
（公然侮辱罪）
公然侮辱人者，處拘役或 3 百元以下罰金。
以強暴犯前項之罪者，處1 年以下有期徒刑、拘役或5 百元以下
罰金。
中華民國刑法第277 條
（普通傷害罪）
傷害人之身體或健康者，處3 年以下有期徒刑、拘役或1 千元以
下罰金。
犯前項之罪因而致人於死者，處無期徒刑或7 年以上有期徒刑；
致重傷者，處3 年以上10年以下有期徒刑。


司法院資訊處製作；財團法人民間司法改革基金會備份。
